臺灣宜蘭地方法院民事判決
                                      110年度訴字第136號
原      告  中國信託商業銀行股份有限公司


法定代理人  利明献  
訴訟代理人  陳有延  
            黃照峯律師 
被      告  林君芳  
訴訟代理人  陳又新律師
複代理人    宋建誼律師
被      告  林書齊  

上列當事人間確認抵押權不存在事件，本院於民國110年9月30日
及110年10月28日言詞辯論終結，判決如下：
    主  文
確認被告林君芳就被告林書齊所有位於宜蘭縣○○鄉○○○段000○0地
號、面積 373.13平方公尺、權利範圍二分之一之土地所設定之
最高限額抵押權所擔保之新臺幣參佰萬元債權之請求權不存在。
被告林君芳應將上開土地於民國86年7月2日以宜蘭縣羅東地政事
務所86年羅字第011580號收件字號所辦理之最高限額抵押權設定
登記予以塗銷。
訴訟費用新臺幣壹萬參仟柒佰柒拾壹元由被告連帶負擔。
    事實及理由
壹、程序方面：被告林書齊未於言詞辯論期日到場，核無民事訴
    訟法第386條各款所列情形，爰依原告之聲請，由其一造辯
    論而為判決。
貳、實體方面：
一、原告主張：原告對被告林書齊已取得本院所核發之105年度
    司執字第19527號債權憑證，被告林書齊應清償原告新臺幣
    （下同）58,980元及依上開執行名義所載之利息。履經催討
    ，被告林書齊仍未清償，經本院105年度司執字第19527號強
    制執行案件強制執行，查知被告林書齊所有位於宜蘭縣○○鄉
    ○○○段00000 地號、面積 373.13平方公尺、權利範圍二分之
    一土地（下稱系爭土地)，於民國86年7月2日以宜蘭縣羅東
    地政事務所86年羅字第011580號收件字號，由被告林書齊設
    定最高限額抵押權予被告林君芳（下稱系爭最高限額抵押權
    ），擔保債權300萬元，致原告因執行無實益而不能受償。
    系爭最高限額抵押權於86年7月2日設定迄今已逾23年未見被
    告林君芳積極追償，逾一般請求權15年之時效，且被告間是
    否確有債權債務關係，容有疑問。被告未能證明有抵押權存
    在之事實，應認被告間之系爭最高限額抵押權之設定無效。
    又被告林君芳未於債權請求權消滅後5年行使抵押權，依民
    法第881條之15之規定，該債權不屬於擔保範圍內。被告林
    書齊怠於行使無效法律行為回復原狀之權利，原告為保全債
    權，得以自己名義行使權利，爰依民法第113條、第242條、
    第767條之規定提起本件確認之訴，並代位被告林書齊請求
    被告林君芳塗銷系爭土地之系爭最高限額抵押權設定登記。
    為此聲明如主文第一、二項所示。
二、被告林君芳答辯：被告林君芳與被告林書齊為手足關係，於
    86年間，因被告林君芳及林書齊之直系血親尊親屬過世，依
    繼承人間遺產分割協議之分配結果，由男性繼承人取得不動
    產，且以金錢補償女性繼承人，惟其時被告林書齊所有之現
    金無法滿足被告林君芳受分配之金額，故由被告林書齊就支
    付林君芳現金部分，設定系爭最高限額抵押權以擔保因繼承
    關係而生之債權（下稱系爭債權），應屬消費借貸之債權。
    故被告林書齊於86年7月2日時以宜蘭縣○○鄉○○○段000○0地號
    土地（設定時之地號為宜蘭縣○○鄉○○段○○○○段000地號土地
    ），設定系爭最高限額抵押權予被告林君芳，嗣後因上開地
    號土地判決分割（本院109年度訴字第188號民事判決），系
    爭最高限額抵押權移存至系爭土地上。被告林君芳與林書齊
    間成立之系爭債權，其性質屬未定清償期之債權，其消滅時
    效之計算則應自貸與人訂定之催告期間屆滿後始起算，本件
    被告林君芳既未催告林書齊返還，系爭債權之消滅時效尚未
    起算，自無原告所稱系爭債權已罹於時效之情形，更無系爭
    債權時效完成後五年未實行該抵押權之問題。聲明：原告之
    訴駁回。
三、被告林書齊未於言詞辯論期日到場，亦未提出書狀作任何聲
    明或陳述。
四、得心證之理由：
㈠、原告主張系爭土地為被告林書齊所有，於86年間為被告林君
    芳設定系爭最高限額抵押權，業據其提出土地登記第一類謄
    本及異動索引（見羅簡卷第34至38頁）為證，堪信為真實。
㈡、按確認法律關係之訴，非原告有即受確認判決之法律上利益
    者，不得提起之；確認法律關係基礎事實存否之訴，亦同，
    此為民事訴訟法第247條第1項所明定。所謂即受確認判決之
    法律上利益，係指法律關係之存否不明確，原告主觀上認其
    在法律上之地位有不安之狀態存在，且此種不安之狀態，能
    以確認判決將之除去者而言（最高法院52年台上字第1240號
    民事判決可資參照）。原告主張其已取得被告林書齊債權憑
    證，被告林書齊應清償原告依該債權憑證所示之金額，為被
    告林君芳所不爭執（見本院卷第26頁），且有原告提出之債
    權憑證可參（見羅簡卷第14至16頁）。又原告前對被告林書
    齊聲請強制執行，未獲清償，有繼續執行紀錄表、本院民事
    執行處函為證（見羅簡卷第17至20頁）。原告主張系爭最高
    限額抵押權所擔保系爭債權之請求權不存在，為被告林君芳
    所否認，而原告為被告林書齊之債權人，系爭最高限額抵押
    權所擔保債權之請求權是否存在，顯致原告在私法上地位有
    受侵害之不安狀態存在，而此項不安狀態得以確認判決除去
    之，是原告請求確認系爭最高限額抵押權所擔保之債權部分
    不存在，有即受確認判決之法律上利益，先予敘明。
㈢、按請求權，因15年間不行使而消滅；消滅時效，自請求權可
    行使時起算；時效完成後，債務人得拒絕給付，民法第125
    條前段、第128條前段、第144條第1項定有明文。又按債務
    人怠於行使其權利時，債權人因保全債權，得以自己之名義
    ，行使其權利，民法第242條前段定有明文。再按消滅時效
    完成之抗辯權即拒絕給付之抗辯權乃權利之一種，如債務人
    對於債權人怠於行使此項抗辯權時，非不得由他債權人代位
    行使（最高法院106年度台上字第2057號民事判決參照）。
    末按債權未定清償期者，債權人得隨時請求清償，為民法第
    315條所明定。此項請求權自債權成立時即可行使，依民法
    第128條之規定，其消滅時效應自債權成立時起算。至民法
    第478條規定，消費借貸之貸與人得定1個月以上之相當期限
    ，催告返還，係給予借用人1個月之恩惠期間，亦即借用人
    於該期間屆滿後，始負遲延責任。是以該條規定與消滅時效
    應自何時起算並無關連，僅為債務人應負遲延責任之起點，
    而非計算消滅時效期間之起點；貸與人起訴（請求）前縱未
    先行催告，只須經過相當期限，即可認為貸與人之請求與民
    法第478條規定相符。可知「催告」並非貸與人行使請求權
    之前提要件，縱未先行定期催告，亦不影響貸與人隨時請求
    （起訴）借用人返還之權利。且若貸與人既不請求又不催告
    ，則經過數十百年後，貸與人（或其繼承人）均仍可再行催
    告，無異消滅時效永不進行，豈非架空「消滅時效」之制度
    ，將使借用人對於早已罹於消滅時效之借款債務，卻不能以
    時效消滅為由抗辯，致使訴訟之勝敗易位，讓睡眠於權利上
    之貸與人，不必受不利益之判決，誠屬不當及不公（最高法
    院99年10月26日第7次民事庭會議決議乙說；109年11月27日
    司法周刊第2031期張劍男「未定期限消費借貸之消滅時效-
    兼評最高法院99年第7次民事庭會議結論」參照）。原告主
    張系爭債權之請求權不存在，為被告林君芳所否認，而主張
    其與被告林書齊有300萬元之消費借貸關係（見本院卷第72
    頁），自應由被告負舉證責任。被告所舉證人林時強證稱：
    被告林書齊為其二哥，被告林君芳為其二姐，其等父親過世
    前，將財產分配予子女，但被告林書齊敗掉家產，所以原來
    要分給被告林書齊的部分就轉給被告林君芳，即為被告林君
    芳設定系爭最高限額抵押權，父親說將來被告林書齊要還30
    0萬元給被告林君芳，才能取得系爭土地等語（見本院卷第6
    9至71頁）。則依證人所述，苟被告林君芳對被告林書齊確
    有系爭債權，應係於系爭最高限額抵押權設定之時，即86年
    間，即已存在。被告林君芳迄今仍未行使其債權，至遲於10
    1年間即逾15年之時效期間，原告依上開規定代位被告林書
    齊為時效抗辯，自屬有理由。至被告主張系爭債權應自催告
    時始起算時效，與前開見解不合，為不足採。則系爭債權之
    請求權已因原告上開抗辯權而消滅，原告主張確認系爭債權
    之請求權不存在，為有理由。
㈣、按所有人對於妨害其所有權者，得請求除去之，民法第767條
    第1項中段定有明文。而抵押權為擔保物權，具有從屬性，
    倘無所擔保之債權存在，抵押權即無由成立，自應許抵押人
    請求塗銷該抵押權之設定登記（最高法院84年度台上字第16
    7號判決意旨參照）。次按最高限額抵押權所擔保之債權，
    其請求權已因時效而消滅，如抵押權人於消滅時效完成後，
    五年間不實行其抵押權者，該債權不再屬於最高限額抵押權
    擔保之範圍，民法第881條之15定有明文。系爭最高限額抵
    押權雖未定有存續期間，有土地登記第一類謄本及抵押權設
    定契約書可參（見羅簡卷第34至36頁、本院卷第51頁），惟
    被告自承系爭最高限額抵押權所擔保之債權僅為系爭債權，
    且未約定利息等語（見本院卷第26頁），則系爭最高限額抵
    押權所擔保之債權自設定時即已確定。而系爭債權之請求權
    既已於101年間即因時效而消滅，被告林君芳於消滅時效完
    成後之5年內亦未實行抵押權，則系爭債權不再屬於最高限
    額抵押權擔保之範圍。是基於抵押權之從屬性，系爭最高限
    額抵押權即無由存在，則原告代位被告林書齊行使民法第76
    7條第1項中段之權利，請求塗銷系爭最高限額抵押權之設定
    登記，為有理由。
五、綜上，原告基於民法第242條之規定，請求確認系爭債權之
    請求權不存在，及依民法第767條第1項中段規定請求被告林
    君芳塗銷系爭最高限額抵押權登記，為有理由，應予准許。
六、訴訟費用負擔之依據：民事訴訟法第78條、第85條第2項。
    本件訴訟費用額，依後附計算書確定如主文所示之金額。
中　　華　　民　　國　　110 　年　　10　　月　　29　　日
                  民事庭  法　官　謝佩玲
以上正本係照原本作成。
如對本判決上訴，須於判決送達後20日之不變期間內，向本院提
出上訴狀（應附繕本）。
如委任律師提起上訴者，應一併繳納上訴審裁判費。
中　　華　　民　　國　　111 　年　　4 　　月　　27　　日
                          書記官  黃家麟　　　　　　
     計    算    書
項        目          金      額（新臺幣）      備    註
第一審裁判費             13,771元
合        計             13,771元